【裁判字號】    89,訴,3714
【裁判日期】    900817
【裁判案由】    遷讓房屋
【裁判全文】
臺灣臺中地方法院民事判決  八十九年度訴字第三七一四號
    原      告  乙○○
    被      告  甲○○
右當事人間請求遷讓房屋事件，本院判決如左：
    主      文
原告之訴駁回。
訴訟費用由原告負擔。
    事      實
甲、原告方面：
  一、聲明：
    （一）被告應將台中縣大里市○○路○段三四三號房屋，除如附圖所示部分（面
          積三四八‧九七平方公尺）外，回復原狀並遷讓返還予原告。
    （二）請依職權宣告假執行。
  二、陳述：
    （一）系爭台中縣大里市○○路○段三四三號房屋為原告所有，而於民國八十五
          年十一月一日出租予被告使用，兩造約定租金為每月新台幣（下同）三十
          萬元，另約定押租金為二百五十萬元，惟因事後於八十八年五月間，被告
          表示其已無力支付房屋，為謀求解決，遂經兩造合意，將承租範圍縮減（
          如附圖所示，面積三四八‧九七平方公尺），由原告另行出租與百視達公
          司供影片出租使用，並自八十八年九月七日起，被告應繳納之租金亦相對
          予以減少。然被告自八十八年五月份起，即未繳納租金，即使依上開合意
          ，予以減輕負擔後，仍未按期繳納，算至今日已達十二個月份以上租金未
          予繳納，亦不返還租賃物，損人不利己，實有違誠信。
    （二）按土地法第一百條規定：「出租人非因左列情形之一，不得收回房屋：‧
          ‧‧三、承租人積欠租金額，除以擔保金抵償外，達二個月以上時。」，
          又依修正前民法第四百四十條第一項規定：「承租人租金支付遲延者，出
          租人得定相當期限，催告承租人支付租金，如承租人於其期限內不為支付
          ，出租人得終止契約。」，故司法院解字第三四八九號解釋即明示，出租
          人除依土地法第一百條第三款規定之事由得收回房屋外，並須依民法第四
          百四十條第一項規定為之定期催告，承租人如於催告所定期限內仍未清償
          ，出租人方得終止租賃契約。被告即承租人遲延給付租金，經扣抵所交付
          之擔保金外，已達兩個月以上，且經原告即出租人於八十九年八月八日以
          台中大里大新街郵局第一九五號存證信函，催告並載明借期仍未清償，即
          行終止，並以起訴狀繕本之送達代為終止契約之意思表示，是以，依前揭
          說明，被告既未如期清償積欠租金，原告自得終止兩造間租賃關係，今租
          賃關係既已終止，依民法第四百五十五條之規定，則承租人應返還如附圖
          所示部分以外之租賃物，卻未見履行，爰起訴請求被告遷讓返還系爭房屋
          。
  三、證據：提出附圖一份、建物登記謄本影本一份、房屋租賃契約書影本一份、存
            證信函影本一份、戶籍謄本一份等物，並聲請履勘現場及囑託台中縣大
            里地政事務所測量系爭房屋使用面積及現狀。
乙、被告方面：
  一、聲明：
    （一）原告之訴及假執行之聲請均駁回。
    （二）如受不利判決願供擔保免為假執行。
  二、陳述：
    （一）系爭房屋係由被告及三位股東出資興建，並非原告所有，當初係原告故意
          詐騙被告，擅自將系爭房屋登記為自己名義，被告業經提出刑事告訴。
    （二）系爭房屋租賃契約書確是被告所簽，但當時被告人因生病住院，在不知情
          之情況下所簽署，當初被告只有租地使用，並未租屋，因為房屋係被告與
          合夥人共同出資興建。
    （三）有關系爭坐落台中縣大里市○○路○段三四三號建物，係屬被告所出資興
          建，並非屬原告所有：
      １、被告與訴外人李炳育、李燕忠、陳國治等四人充任為股東，於八十五年九
          月間，由被告出具大部分資金以共同籌組品邑企業股份有限公司（下稱品
          邑公司，設址於台中縣大里市○○路○段三四三號一樓），原有出資股東
          即被告、李炳育、李燕忠、陳國治等四人，事後由於股東李燕忠無法繼續
          參加，遂於八十六年十二月五日被告與李燕忠簽訂股份讓渡書，由李燕忠
          以二百五十六萬元之價格將其所擁有品邑公司之四分之一股份讓予被告，
          又股東陳國治於入股為公司股東後，因其無法完全繳足股金，故其部分之
          股金約二百四十五萬元亦係由被告所支出，支出之方法係由被告簽發發票
          日分別為為八十七年七月一日、八十七年九月十一日、八十七年九月二十
          日、八十七年十月七日、面額分別為為七十萬元、三十萬元、二十五萬元
          、六十萬元之銀行支票四紙，是以，被告在品邑公司當然占有大部分之股
          權（約將近四分之三），此亦為訴外人李炳育所明知之事實。
      ２、又訴外人李炳育曾以品邑公司經理身份與原告於八十五年九月至同年十一
          月間，在原告所有之坐落台中縣大里市○○段六二、六四、六五、六五之
          一、六六等地號土地所辦理租賃與商洽興建上開五筆土地地上層與地下層
          鋼骨結構建物（即系爭建物）之申請營繕工程，孰料，李炳育卻與原告互
          相勾結，共同為自己不法之利益，竟將系爭建物以原告為起造人名義，施
          工，違背被告、陳國治與李燕青等多數股東之授權意旨，涉有背信、詐欺
          罪嫌，業經被告提出告訴，現經臺灣臺中地方法院檢察署檢察官偵查中，
          顯見本件係屬被告與原告就上開五筆土地之租賃事宜，而非系爭建物之租
          賃事宜，況且如非上開五筆土地租賃事宜，何以原告之妻邱碧蓮於品邑公
          司，在八十八年十一月二十九日上午八時三十分於晶王飲食店，參加被告
          所主持之股東會議時，於決議事項記載原告之妻同意百視達租金由品邑公
          司負責收取，品邑公司再付租金與原告，而原告竟將土地租賃之事實混為
          房屋租賃之事實，顯然有所誤解，原告請求遷讓房屋之訴，顯無理由。
    （四）綜上所述，顯見有關系爭建物雖然登記原告為所有權人，但實際上係屬被
          告所出資興建，理應享有實質之權利，然而卻為原告以非法之方法所取得
          登記為名義上之所有權人，原告之背信、詐欺行為，亦經提出告訴刻正偵
          查中，顯見被告對於系爭建物，並非無權佔用，原告之訴，顯無理由。
  三、證據：提出股份讓渡書影本一份、出資明細資料影本一份、建照執照申請書影
            本一份、台中縣政府工務局使用執照影本一份、建物登記謄本影本一份
            、土地登記謄本影本六份、刑事告訴狀影本一份、開庭通知單影本一份
            、品邑公司股東會議記錄影本一份、經濟部公司執照影本一份、台灣省
            台中縣政府營利事業登記證影本一份、品邑公司組織章程影本一份、台
            灣電力公司收據影本三份、照片影本六份、律師函影本一份、刑事告訴
            理由狀影本一份、刑事聲請調查證據狀影本一份、刑事呈報狀影本一份
            、國泰醫院病歷資料影本一份等物。
    理      由
一、本件原告起訴主張：門牌號碼台中縣大里市○○路○段三四三號之系爭房屋為原
    告所有，而於八十五年十一月一日出租予被告使用，每月租金三十萬元，押租金
    為二百五十萬元，嗣於八十八年五月間，被告表示無力繼續支付房屋，為謀求解
    決，遂經兩造合意，將承租範圍縮減（如附圖所示，面積三四八‧九七平方公尺
    ），由原告另行出租與百視達公司供影片出租使用，並自八十八年九月七日起，
    被告應繳納之租金亦相對予以減少，然被告自八十八年五月份起即未繳納租金，
    即使於上開合意成立負擔減輕後，仍未按期繳納，迄今已達十二個月份以上租金
    未予繳納，亦不返還租賃物，被告積欠之租金額，經以押租金扣抵後，已達二個
    月以上，被告屢經催告，均未置理，原告爰以起訴狀繕本之送達為終止系爭租賃
    契約之意思表示，依民法第四百五十五條之規定，請求被告返還系爭房屋。被告
    則以被告與訴外人李炳育、李燕忠、陳國治等四人充任為股東，於八十五年九月
    間，由被告出具大部分資金以共同籌組品邑公司，原有出資股東即被告、李炳育
    、李燕忠、陳國治等四人，事後由於股東李燕忠無法繼續參加，遂於八十六年十
    二月五日被告與李燕忠簽訂股份讓渡書，由李燕忠以二百五十六萬元之價格將其
    所擁有品邑公司之四分之一股份讓予被告，又訴外人李炳育曾以品邑公司經理身
    份與原告於八十五年九月至同年十一月間，在原告所有之坐落台中縣大里市○○
    段六二、六四、六五、六五之一、六六等地號土地所辦理租賃與商洽興建上開五
    筆土地上系爭建物之申請營繕工程，孰料，李炳育卻與原告互相勾結，共同為自
    己不法之利益，竟將系爭建物以原告為起造人名義，違背被告、陳國治與李燕青
    等多數股東之授權意旨，涉有背信、詐欺罪嫌，業經被告提出告訴，現經臺灣臺
    中地方法院檢察署檢察官偵查中，顯見本件係屬被告與原告就上開五筆土地之租
    賃事宜，而非系爭建物之租賃事宜，況且如非上開五筆土地租賃事宜，何以原告
    之妻邱碧蓮於品邑公司，在八十八年十一月二十九日上午八時三十分於晶王飲食
    店，參加被告所主持之股東會議時，於決議事項記載原告之妻同意百視達租金由
    品邑公司負責收取，品邑公司再付租金與原告，而原告竟將土地租賃之事實混為
    房屋租賃之事實，顯然有所誤解，綜上所述，顯見有關系爭建物雖然登記原告為
    所有權人，但實際上係屬被告所出資興建，理應享有實質之權利，然而卻為原告
    以非法之方法所取得登記為名義上之所有權人，原告之背信、詐欺行為，亦經提
    出告訴刻正偵查中，顯見被告對於系爭建物，並非無權佔用，原告請求遷讓房屋
    之訴，顯無理由等語，資以為辯。
二、原告主張兩造於八十八年十一月一日簽立系爭房屋租賃契約書，約定每月租金三
    十萬元，押租金二百五十萬元，嗣於八十八年五月間經兩造同意縮減承租範圍，
    被告自八十八年五月起即未再繳納租金等情，提出建物登記謄本影本一份、房屋
    租賃契約書影本一份、存證信函影本一份等物為證，被告則否認上情，辯稱：系
    爭房屋租賃契約係被告在生病住院期間，在不知情之情況下所簽署，事實上本件
    係承租土地部分，而非建物部分，因系爭房屋係屬被告與品邑公司之其他股東共
    同出資興建，經訴外人李炳育與原告勾結擅自將系爭建物登記在原告名義所致，
    原告對於系爭建物並無所有權存在等語，並提出建照執照申請書影本一份、台中
    縣政府工務局使用執照影本一份、建物登記謄本影本一份、土地登記謄本影本六
    份、國泰醫院病歷資料影本一份等物為證。經查：
    （一）按私文書應由舉證人證其真正，但他造於其真正無爭執者，不在此限；又
          私文書經本人或其代理人簽名、蓋章或按指印或有法院或公證人之認證者
          ，推定為真正，民事訴訟法第三百五十七條、第三百五十八條第一項分別
          定有明文。原告提出之系爭房屋租賃契約，被告並不否認其簽名之真正，
          惟辯稱：被告係在生病住院期間，處於不知情之情況下所簽署等語，並提
          出國泰醫院病歷資料為證，然被告提出之病歷資料僅足以認定被告確有生
          病住院之情，至於被告對於系爭租賃契約之內容是否處於不知情之情狀而
          為錯誤之意思表示或受詐欺而為意思表示等情，並未提出任何事證以實其
          說，自難據以採信為真實，則系爭租賃契約既經被告本人簽名確認，復無
          受詐欺或錯誤表意之情事，自屬有效存在。
    （二）次按依土地法所為之登記，有絕對效力，土地法第四十三條定有明文。系
          爭房屋現係登記在原告名義，被告雖爭執系爭房屋之實際所有權歸屬，然
          既未經提出相關事證以資佐證，而被告另案告訴原告涉有詐欺、背信罪嫌
          之刑事部分，尚在偵查階段，亦無從資為有力佐證，據以否認原告形式上
          登記名義人之權利，況且，本件原告係本於兩造間之租賃契約關係而為請
          求，是以，被告爭執所有權歸屬之情，縱係屬實，被告仍須經由確認所有
          權之訴，請求回復登記後，始得資為物權關係部分之抗辯依據，而與本件
          單純本於債之關係而為請求，自屬二事，並無扞格之處。
    （三）另按承租人租金支付有遲延者，出租人得定相當期限，催告承租人支付租
          金，如承租人於其期限內不為支付，出租人得終止租約；租賃物為房屋者
          ，遲付租金之總額，非達二個月之租額，不得依前項之規定，終止契約，
          其租金約定於每期開始時支付者，並應於遲延給付逾二個月時，始得終止
          契約，民法第四百四十條第一項、第二項定有明文。本件原告主張被告自
          八十八年五月起即未按期繳納，原告乃於八十九年八月八日催告，並以起
          訴狀繕本之送達終止系爭租賃關係等情，固據提出存證信函、房屋租賃契
          約書為證，惟原告提出之存證信函之內容，僅係告知：被告自八十八年五
          月起即未再給付房租，經原告以押租金抵銷後，未付房屋數額已達二個月
          之數額，顯已嚴重違反誠信，依土地法第一百條第三款規定，原告欲以該
          存證信函表示終止雙方租賃合約，收回出租土地之旨，顯見本件被告雖有
          租金欠繳之情事，然原告並未定相當期限催告被告支付租金，揆諸前揭說
          明，原告既未經為支付租金之催告，自難逕行終止系爭租賃契約，原告所
          為終止系爭租賃契約之意思表示，既不合法，則系爭租賃契約，在原告為
          催告之意思通知前，仍屬有效存在，原告請求被告遷讓返還系爭房屋，尚
          屬無據，應予駁回。
三、從而，原告依租賃契約終止後之租賃物返還請求權之法律關係，請求被告應將台
    中縣大里市○○路○段三四三號房屋，除如附圖所示部分（面積三四八‧九七平
    方公尺）外，回復原狀並遷讓返還予原告，洵屬無據，為無理由，應予駁回。
四、至於原告聲請依職權宣告假執行部分，本件既與民事訴訟法第三百八十九條第一
    項所規定之依職權宣告假執行之情形，不相符合，原告請求本院依職權宣告假執
    行，顯有未洽，附此敘明。
五、據上論結，本件原告之訴為無理由，依民事訴訟法第七十八條，判決如主文。
中      華      民      國    九十      年      八      月     十七     日
                              臺灣臺中地方法院民事第一庭
~B法      官  巫淑芳
如對本判決上訴，須於判決送達後廿日內向本院提出上訴狀


司法院資訊處製作；財團法人民間司法改革基金會備份。
